ACORDAO-COMPLETO-2440673

ACÓRDÃO 1623/2022 ATA 7/2022 - PRIMEIRA CÂMARA

VISTOS, relatados e discutidos estes autos de tomada de contas especial instaurada pela Secretaria de Fomento e Incentivo à Cultura, em desfavor de Megaron Ltda. (CNPJ: 04.200.683/0001-81) e Manoel Antônio Ballester Zanini (CPF: XXX.182.470-XX) , em razão de omissão no dever de prestar contas dos recursos captados por força do projeto cultural Pronac 04-0324,
ACORDAM os ministros do Tribunal de Contas da União, reunidos em Sessão da 1ª Câmara, com fundamento no art. 16 da Lei 8.443/1992 c/c os art. 202 do Regimento Interno do TCU, em:
9.1. arquivar os autos em relação exclusivamente a Manoel Antônio Ballester Zanini (CPF: XXX.182.470-XX) , por ausência dos pressupostos para desenvolvimento válido e regular do processo; 
9.2. considerar revel a responsável Megaron Ltda. (CNPJ: 04.200.683/0001-81) ; 
9.3. julgar irregulares, nos termos dos arts. 1º, inciso I, 16, inciso III, alíneas "a" e "c", da Lei 8.443/1992, c/c os arts. 19 e 23, inciso III, da mesma Lei, as contas de Megaron Ltda., condenando-a ao pagamento das importâncias a seguir especificadas, atualizadas monetariamente e acrescidas dos juros de mora, calculadas a partir das datas discriminadas até a data da efetiva quitação do débito, fixando-lhes o prazo de quinze dias, para que comprovem, perante o Tribunal, o recolhimento das referidas quantias aos cofres do Fundo Nacional de Cultura, nos termos do art. 23, inciso III, alínea "a", da citada lei, c/c o art. 214, inciso III, alínea "a", do Regimento Interno do TCU:
	Data de ocorrência
	Valor histórico (R$) 

	29/12/2005
	186.000,00

	29/3/2006
	11.378,59

9.4. considerar prescrita a pretensão punitiva em relação a Megaron Ltda.;
9.5. enviar cópia deste Acórdão à Procuradoria da República no Estado do Rio Grande do Sul, nos termos do à § 3º do art. 16 da Lei 8.443/1992, c/c o § 7º do art. 209 do Regimento Interno do TCU, para adoção das medidas cabíveis; e
9.6. dar ciência deste Acórdão à Secretaria Especial de Cultura e à responsável.

TOMADA DE CONTAS ESPECIAL instaurada  em razão de Omissão no dever de prestar contas, Lei Rouanet, que teve por objeto Reproduzir o CD_ROM "Dialética para todos" e disponibiliza-lo a estabelecimentos de ensino superior e de ensino médio, concedendo a 42.000 estabelecimentos de ensino fundamental e 1.200 Bibliotecas Municipais a acesso à filosofia através de uma linguagem acessível e de um trabalho artístico de alta qualidade.

Primeira Câmara

Secretaria Especial da Cultura.

3. Interessados/Responsáveis:
3.1. Responsáveis: Manoel Antônio Ballester Zanini (XXX.182.470-XX); Megaron Ltda (04.200.683/0001-81).

13.1. Ministros presentes: Vital do Rêgo (na Presidência), Walton Alencar Rodrigues (Relator) e Jorge Oliveira.
13.2. Ministro-Substituto convocado: Augusto Sherman Cavalcanti.

ACORDAO-COMPLETO-2562789

Acórdão 10469/2022 - Primeira Câmara

WALTON ALENCAR RODRIGUES

Acolho a instrução inicial (peça 77) como relatório, com os devidos ajustes de forma, que contou com a anuência dos dirigentes da unidade instrutora e do MP/TCU (peças 78 a 80) : 
INTRODUÇÃO
1.	Cuidam os autos de tomada de contas especial instaurada pela Secretaria Especial da Cultura, em desfavor de Megaron Ltda (CNPJ: 04.200.683/0001-81) e Manoel Antônio Ballester Zanini (CPF: XXX.182.470-XX) , em razão de omissão no dever de prestar contas dos recursos captados por força do projeto cultural Pronac 04-0324, descrito da seguinte forma: "Reproduzir o CD_ROM "Dialética para todos" e disponibiliza-lo a estabelecimentos de ensino superior e de ensino médio, concedendo a 42.000 estabelecimentos de ensino fundamental e 1.200 Bibliotecas Municipais a acesso à filosofia através de uma linguagem acessível e de um trabalho artístico de alta qualidade.".
HISTÓRICO
2.	Conforme consta no Relatório do Tomador de Contas Especial - Complementar (peça 54) , o período previsto para a execução do projeto foi de 15/06/2005 a 30/06/2009 e o prazo para a prestação de contas expirou em 30/08/2009, conforme os prazos permitidos pela Portaria MinC no 46/1998 c/c Instrução Normativa STN 1/1997. O projeto foi aprovado inicialmente com prazo até 31/12/2005, no entanto, por meio das Portarias 47/06, 155/2007, 88/2008, 466/2008 e 44/2009, o período de captação se estendeu até 30/06/2009.
3.	Em 3/7/2018, com fundamento na IN/TCU 71/2012, alterada pela IN/TCU 76/2016 e DN/TCU 155/2016, o dirigente da instituição Secretaria Especial da Cultura autorizou a instauração da tomada de contas especial (peça 47) . O processo foi registrado no sistema e-TCE com o número 1340/2019.
4.	A Portaria nº 132/2005, autorizou a captação do valor de apoio, totalizando R$ 427.677,80, no período de 15/06/2005 a 30/06/2009 (peça 12) .
5.	A empresa proponente captou recursos autorizados, no montante de R$ 300.000,00, conforme atestam os recibos (peça 13) e/ou extratos bancários (peças 18 e 19) .
6.	O fundamento para a instauração da Tomada de Contas Especial, conforme consignado na matriz de responsabilização elaborada pelo tomador de contas, foi a constatação da seguinte irregularidade: 
Não comprovação da boa e regular aplicação dos recursos federais repassados à MEGARON LTDA, em face da omissão no dever de prestar contas dos valores transferidos, no âmbito do projeto que visava "reproduzir o CD_ROM 'Dialética para todos' e disponibiliza-lo a estabelecimentos de ensino superior e de ensino médio, concedendo a 42.000 estabelecimentos de ensino fundamental e 1.200 Bibliotecas Municipais a acesso à filosofia através de uma linguagem acessível e de um trabalho artístico de alta qualidade", no período de 15/6/2005 a 30/6/2009, cujo prazo encerrou-se em 30/7/2009.
7.	Os responsáveis arrolados na fase interna foram devidamente comunicados e, diante da ausência de justificativas suficientes para elidir a irregularidade e da não devolução dos recursos, instaurou-se a tomada de contas especial.
8.	No relatório (peça 56) , o tomador de contas concluiu que o prejuízo importaria no valor original de R$ 197.378,59, imputando-se a responsabilidade a Megaron Ltda e Manoel Antônio Ballester Zanini, falecido, na condição de dirigente. 
9.	Em 20/9/2019, a Controladoria-Geral da União emitiu o relatório de auditoria (peça 57) , em concordância com o relatório do tomador de contas. O certificado de auditoria e o parecer do dirigente do órgão de controle interno concluíram pela irregularidade das presentes contas (peças 58 e 59) .
10.	Em 1/10/2019, o ministro responsável pela área atestou haver tomado conhecimento das conclusões contidas no relatório e certificado de auditoria, bem como do parecer conclusivo do dirigente do órgão de controle interno, manifestando-se pela irregularidade das contas, e determinou o encaminhamento do processo ao Tribunal de Contas da União (peça 60) .
11.	Na instrução inicial (peça 64) , analisando-se os documentos nos autos, foram feitas as considerações a seguir, em relação à responsabilização do Sr. Manoel Antonio Ballester Zanini.
16.	Com relação às notificações dos responsáveis, convém destacar o seguinte trecho do Relatório de TCE Complementar (peça 54) :
"O Tribunal de Justiça do Estado de São Paulo informou não contar registros de distribuições de inventários, arrolamentos e testamento em nome do responsável citado", "de igual modo, em consulta ao Colégio Notorial do Brasil (Censec) , não foi encontrado qualquer registro de partilha/inventário extrajudicial. E, embora tenha caráter meramente declaratório também se verifica na certidão de óbito do responsável que "Não deixa bens. Não deixa testamento (...) . Não deixa" (itens 14, 15 e 16 do Acórdão) . Por esse motivo, diante das informações expostas pelo próprio TCU a respeito do responsável em ambos os processos - o que originou o Acórdão citado e o que originou a Tomada de Contas em epígrafe - acreditou-se não haver necessidade de se verificar novamente, até mesmo por motivos de economicidade, perante cartórios de notas ou na Justiça estadual, informações sobre o inventariante do espólio ou herdeiros e por esse motivo não foram realizadas as notificações determinadas pela DN 1 55/TCU, Anexo 1.
[...]
11. Os avisos de recebimento referenciados no item 11 deste relatório indicam que a responsável Mégaron, indicada como responsável, teve a oportunidade de defesa, em observância ao art. 5°, inciso LV da Constituição Federal. Quanto ao responsável sr. Manoel Antônio Ballester Zanini, não foi possível a notificação e abertura de oportunidade de defesa, devido ao seu falecimento em dezembro de 2016. Da mesma forma não foi possível a citação de seu inventariante ou de seus herdeiros, conforme informado na justificativa apresentada acima.
17.	Em relação à responsabilização, constata-se que foi imputado débito ao Sr. Manoel Antonio Ballester Zanini no TC Processo 016.929/2015-2 (peça 48) . Consta no Relatório daqueles autos que o responsável foi excluído da relação processual, conforme se verifica abaixo:
13. Em pronunciamento da 1ª Diretoria Técnica da Secex-SP, de 21/2/2017 (peça 48) , foram determinadas diligências ao Registro Civil da Liberdade (2º Subdistrito) e ao Fórum Central do TJSP, para obtenção do registro de óbito do responsável Manoel Antonio Ballester Zanini e informações sobre registro de inventário ou arrolamento de seus bens e sucessores para fins de partilha (peças 49 e 50) .
14. Em resposta ao ofício de diligência, o Oficial de Registro Civil das Pessoas Naturais do 2º Subdistrito da Liberdade informou o óbito do responsável Manoel Antonio Ballester Zanini em 2/11/2016 (peça 53) .
15. O Tribunal de Justiça do Estado de São Paulo informou não constar registros de distribuições de inventários, arrolamentos e testamento em nome do responsável citado (peça 54) .
EXAME TÉCNICO
Questões preliminares
16. Preliminarmente, cumpre frisar que o senhor Manoel Antonio Ballester Zanini faleceu em 2/11/2016 (peça 53) , antes, portanto, da realização da primeira tentativa de citação (peça 24) . De acordo com o Tribunal de Justiça do Estado de São Paulo, nos registros de 'distribuições de inventários, arrolamentos e testamentos' nada consta em nome do responsável (peça 54, p. 2) .
16.1. De igual modo, em consulta ao Colégio Notarial do Brasil (Censec) , não foi encontrado qualquer registro de partilha/inventário extrajudicial (peça 55) . E, embora tenha caráter meramente declaratório, também se verifica na certidão de óbito do responsável que 'Não deixa bens. Não deixa testamento (...) . Não deixa filhos' (peça 55, p. 2) .
16.2. Por derradeiro, em pesquisa na base de dados de outros órgãos/entidades custodiadas pelo Tribunal mediante acordos de cooperação, constou a informação de que o senhor Manoel Antonio Ballester Zanini não é instituidor/recebedor/titular de proventos do INSS.
16.3. Em face do acima exposto, propomos excluir o senhor Manoel Antonio Ballester Zanini da presente relação processual. Pode-se tomar como base o Acórdão 5893/2016-TCU-Primeira Câmara, de relatoria do Ministro Weder de Oliveira, que, em seu voto, assim ponderou:
'16.4. Tendo em vista que o responsável faleceu sem ter sido devidamente citado e que não é possível atribuir o débito ao espólio do responsável, por inexistente, não se vislumbram meios de obter o ressarcimento do débito consignado nestas contas especiais, o que requer seja o processo arquivado com fundamento no art. 212 do RI/TCU.'
16.5. Deixa-se, contudo, de propor o arquivamento dos autos tendo em vista a existência de outros devedores solidários. Ainda a favor da tese acima anunciada, cita-se o voto condutor do Acórdão 1662/2008-TCU-Plenário, de relatoria do Ministro Marcos Vinicios Vilaça, o qual transcreveu excerto da manifestação do Parquet, com o qual anuiu o colegiado do TCU:
'O procedimento correto, neste caso, em conformidade com a jurisprudência pacífica desta Corte, seria identificar o suposto representante legal do espólio e, em seguida, promover a sua regular citação, na forma regimental. Entretanto, considerando (...) a informação constante na certidão de óbito de que a falecida não deixou bens nem testamento, e, ainda, a certificação do órgão judicial competente de que não há registro de inventário em nome de [responsável 1] (fl. 391) , o Ministério Público/TCU, em observância aos princípios da racionalidade administrativa e da economia processual, propugna-se, desde logo, pela dispensa da citação do espólio da responsável.
6. Desse modo, e considerando o entendimento já firmado pelo Tribunal em vários outros processos de mesma natureza, a exemplo dos Acórdãos s 2.255/2006, 2.256/2006, 44/2007, 45/2007 e 46/2007, todos do Plenário, o MP/TCU acolhe a proposta de encaminhamento apresentada pela unidade técnica às fls. 415/416, excluindo-se, todavia, o espólio da Sr.ª [responsável 1] da responsabilidade solidária pelo débito, ante as razões expostas nos parágrafos precedentes.'
16.6. Ressalta-se, também, que, conforme a certidão de óbito e pesquisas nas bases de dados do Tribunal, o responsável era solteiro, com pais falecidos e sem filhos (peça 53) . Logo, por força do art. 1.829 do Código Civil, qualquer herança existente seria partilhada pelos colaterais. Contudo, considerando a maior distância de parentesco entre os colaterais e o responsável, e que o convênio em exame data de 2010, entende-se que restaria deveras prejudicado o exercício do contraditório e da ampla defesa caso houvesse bens e os sucessores previstos no art. 1.829, inciso IV, do Código Civil fossem chamados aos autos.
17. Portanto, propomos excluir da presente relação processual o senhor Manoel Antonio Ballester Zanini.
18.	No voto exarado naqueles autos (peça 62) consta informação no seguinte sentido:
Com relação ao senhor Manoel Antonio Ballester Zanini, diligenciados os órgãos competentes, constatou-se a inexistência de bens do de cujos para a quitação do débito, bem como a ausência de filhos, pais vivos ou cônjuge. Ademais, observa-se um longo transcurso de tempo desde a data de ocorrência dos fatos, em 2010, o que impossibilita o pleno exercício do direito de defesa de eventuais sucessores. Assim, o processo deve ser arquivado sem julgamento de mérito em relação ao responsável, por ausência de pressuposto de desenvolvimento válido e regular, nos termos do art. 212 do Regimento Interno do TCU. 
	19.	Consoante o entendimento supra, o Sr. Manoel Antonio Ballester Zanini, deve ser excluído da relação processual nos presentes autos.
12.	Concluiu-se pela necessidade de realização de citação da Megaron Ltda. para a seguinte irregularidade:
12.1.	Irregularidade 1: não comprovação da boa e regular aplicação dos recursos federais repassados à Megaron Ltda., em face da impugnação de despesas decorrente da falta de comprovação de que os recursos foram aplicados na finalização da execução do projeto incentivado, ou seja, utilizados para produção de mais 70.000 exemplares do CD-ROM e para distribuição aos demais estados do Brasil.
12.1.1.	Evidências da irregularidade: documentos técnicos presentes nas peças 9, 10, 11, 12, 13, 14, 15, 16, 17, 18, 19, 20, 21, 22, 23, 24, 25, 26, 27, 28, 30, 31, 32, 33, 34, 35, 36, 37, 38, 39, 40, 42, 43, 44, 45, 46, 48 e 54.
12.1.2.	Normas infringidas: IN MinC nº 1/2010, art. 79; IN MinC nº 1/2012, arts. 86 e 87; IN MinC nº 1/2013, art. 90, I; IN MinC nº 1/2017, art. 106, III, "b".
12.1.3.	Débitos relacionados à responsável Megaron Ltda (CNPJ: 04.200.683/0001-81) :
	Data de ocorrência
	Valor histórico (R$) 

	29/12/2005
	186.000,00

	29/3/2006
	11.378,59

12.1.4.	Cofre credor: Fundo Nacional de Cultura.
12.1.5.	Responsável: Megaron Ltda (CNPJ: 04.200.683/0001-81) .
12.1.5.1.	Conduta: deixar de comprovar que os recursos foram aplicados na finalização da execução do projeto incentivado, no período de 15/6/2005 a 30/6/2009, ou seja, utilizados para produção de mais 70.000 exemplares do CD-ROM e para distribuição aos demais estados do Brasil.
12.1.5.2.	Nexo de causalidade: a falta de comprovação de que os recursos foram aplicados na finalização da execução do projeto incentivado, ou seja, utilizados para produção de mais 70.000 exemplares do CD-ROM e para distribuição aos demais estados do Brasil, resultou em dano ao erário no valor de R$ 197.378,59.
12.1.5.3.	Culpabilidade: não há excludentes de ilicitude, de culpabilidade e de punibilidade; é razoável supor que a responsável tinha consciência da ilicitude de sua conduta; era exigível conduta diversa da praticada, qual seja, comprovar que os recursos foram aplicados na finalização da execução do projeto incentivado, ou seja, utilizados para produção de mais 70.000 exemplares do CD-ROM e para distribuição aos demais estados do Brasil. 
13.	Encaminhamento: citação.
14.	Em cumprimento ao pronunciamento da unidade (peça 66) , foi efetuada citação da responsável, nos moldes adiante:
a)	Megaron Ltda - promovida a citação do responsável, conforme delineado adiante:
	Comunicação: Ofício 6908/2020 - Seproc (peça 68) 
Data da Expedição: 17/3/2020
Data da Ciência: não houve (Desconhecido) (peça 69) 
Observação: Ofício enviado para o endereço do responsável, conforme pesquisa na base de dados no sistema da Receita Federal, custodiada pelo TCU (peça 62) .
	
	Comunicação: Edital 0967/2020 - Seproc (peça 74) 
Data da Publicação: 1/7/2020 (peça 75) .
Fim do prazo para a defesa: 16/7/2020
	
15.	Conforme Despacho de Conclusão das Comunicações Processuais (peça 76) , as providências inerentes às comunicações processuais foram concluídas. 
16.	Transcorrido o prazo regimental, a responsável Megaron Ltda permaneceu silente, devendo ser considerada revel, nos termos do art. 12, § 3º, da Lei 8.443/1992.
ANÁLISE DOS PRESSUPOSTOS DE PROCEDIBILIDADE DA IN/TCU 71/2012
Avaliação de Viabilidade do Exercício do Contraditório e Ampla Defesa
17.	Verifica-se que não houve o transcurso de mais de dez anos desde o fato gerador sem que tenha havido a notificação dos responsáveis pela autoridade administrativa federal competente (art. 6º, inciso II, c/c art. 19 da IN/TCU 71/2012, modificada pela IN/TCU 76/2016) , uma vez que o fato gerador da irregularidade sancionada ocorreu em 31/8/2009, e a responsável foi notificada sobre a irregularidade pela autoridade administrativa competente conforme abaixo:
17.1.	Megaron Ltda, por meio do ofício acostado à peça 43, recebido em 13/7/2018, conforme AR (peça 46) .
Valor de Constituição da TCE 	
18.	Verifica-se, ainda, que o valor atualizado do débito apurado (sem juros) em 1/1/2017 é de R$ 372.903,45, portanto superior ao limite mínimo de R$ 100.000,00, na forma estabelecida conforme os arts. 6º, inciso I, e 19 da IN/TCU 71/2012, modificada pela IN/TCU 76/2016. 
OUTROS PROCESSOS/DÉBITOS NOS SISTEMAS DO TCU COM OS MESMOS RESPONSÁVEIS
19.	Informa-se que foi encontrado processo no Tribunal com o mesmo responsável TC Processo 000.894/2015-0 (Estado: em aberto) .
20.	A tomada de contas especial está, assim, devidamente constituída e em condição de ser instruída.
EXAME TÉCNICO
Da validade das notificações:
21.	Preliminarmente, cumpre tecer breves considerações sobre a forma como são realizadas as comunicações processuais no TCU. A esse respeito, destacam-se o art. 179, do Regimento Interno do TCU (Resolução 155, de 4/12/2002) e o art. 4º, inciso III, § 1º, da Resolução TCU 170, de 30 de junho de 2004, in verbis:
Art. 179. A citação, a audiência ou a notificação, bem como a comunicação de diligência, farse-ão:
I - mediante ciência da parte, efetivada por servidor designado, por meio eletrônico, fac-símile, telegrama ou qualquer outra forma, desde que fique confirmada inequivocamente a entrega da comunicação ao destinatário;
II - mediante carta registrada, com aviso de recebimento que comprove a entrega no endereço do destinatário;
III - por edital publicado no Diário Oficial da União, quando o seu destinatário não for localizado
 (...) 
Art. 3º As comunicações serão dirigidas ao responsável, ou ao interessado, ou ao dirigente de órgão ou entidade, ou ao representante legal ou ao procurador constituído nos autos, com poderes expressos no mandato para esse fim, por meio de:
I - correio eletrônico, fac-símile ou telegrama;
II - servidor designado;
III - carta registrada, com aviso de recebiment7o;
IV - edital publicado no Diário Oficial da União, quando o seu destinatário não for localizado, nas hipóteses em que seja necessário o exercício de defesa.
Art. 4º. Consideram-se entregues as comunicações:
I - efetivadas conforme disposto nos incisos I e II do artigo anterior, mediante confirmação da ciência do destinatário;
II - realizadas na forma prevista no inciso III do artigo anterior, com o retorno do aviso de recebimento, entregue comprovadamente no endereço do destinatário;
III - na data de publicação do edital no Diário Oficial da União, quando realizadas na forma prevista no inciso IV do artigo anterior.
§ 1º O endereço do destinatário deverá ser previamente confirmado mediante consulta aos sistemas disponíveis ao Tribunal ou a outros meios de informação, a qual deverá ser juntada ao respectivo processo.
 (...) 
22.	Bem se vê, portanto, que a validade da citação via postal não depende de que o aviso de recebimento seja assinado pelo próprio destinatário da comunicação, o que dispensa, no caso em tela, a entrega do AR em "mãos próprias". A exigência da norma é no sentido de o Tribunal verificar se a correspondência foi entregue no endereço correto, residindo aqui a necessidade de certeza inequívoca. 
23.	Não é outra a orientação da jurisprudência do TCU, conforme se verifica dos julgados a seguir transcritos:
São válidas as comunicações processuais entregues, mediante carta registrada, no endereço correto do responsável, não havendo necessidade de que o recebimento seja feito por ele próprio (Acórdão 3648/2013-TCU-Segunda Câmara, Relator Min. José Jorge) ;
É prescindível a entrega pessoal das comunicações pelo TCU, razão pela qual não há necessidade de que o aviso de recebimento seja assinado pelo próprio destinatário. Entregandose a correspondência no endereço correto do destinatário, presume-se o recebimento da citação. (Acórdão 1019/2008-TCU-Plenário, Relator Min. Benjamin Zymler) ;
As comunicações do TCU, inclusive as citações, deverão ser realizadas mediante Aviso de Recebimento - AR, via Empresa Brasileira de Correios e Telégrafos, bastando para sua validade que se demonstre que a correspondência foi entregue no endereço correto. (Acórdão 1526/2007-TCU-Plenário, Relator Min. Aroldo Cedraz) .
24.	A validade do critério de comunicação processual do TCU foi referendada pelo Supremo Tribunal Federal, nos termos do julgamento do MS-AgR 25.816/DF, por meio do qual se afirmou a desnecessidade da ciência pessoal do interessado, entendendo-se suficiente a comprovação da entrega do "AR" no endereço do destinatário:
Ementa: agravo regimental. Mandado de segurança. Desnecessidade de intimação pessoal das decisões do tribunal de contas da união. art. 179 do regimento interno do TCU. Intimação do ato impugnado por carta registrada, iniciado o prazo do art. 18 da lei nº 1.533/51 da data constante do aviso de recebimento. Decadência reconhecida. Agravo improvido.
O envio de carta registrada com aviso de recebimento está expressamente enumerado entre os meios de comunicação de que dispõe o Tribunal de Contas da União para proceder às suas intimações.
O inciso II do art. 179 do Regimento Interno do TCU é claro ao exigir apenas a comprovação da entrega no endereço do destinatário, bastando o aviso de recebimento simples. 
Da revelia da responsável Megaron Ltda.
25.	No caso vertente, a citação da Megaron Ltda. se deu por meio de edital (peças 74-75) devido ao insucesso de realizar a citação em endereço constante na base de dados da Receita custodiada pelo TCU (peça 62) .
26.	Importante destacar que em pesquisa realizada no site da Receita Federal do Brasil (peça 62) verifica-se que a Megaron Ltda. efetivamente se encontra em situação cadastral "INAPTA", desde 10/10/2018. Portanto, não estando formalmente extinta, não deve se aplicar ao caso o entendimento proferido no TC Processo 017.031/20045 (Acórdão 10938/2016-TCU-Segunda Câmara) , segundo o qual é inviável o julgamento das contas de pessoa jurídica extinta antes da citação (a responsável foi citada via edital, publicado em 1/7/2020 - peça 75) , ante a ausência de pressupostos de desenvolvimento válido e regular do processo.
27.	Nos processos do TCU, a revelia não leva à presunção de que seriam verdadeiras todas as imputações levantadas contra a responsável, diferentemente do que ocorre no processo civil, em que a revelia do réu opera a presunção da verdade dos fatos narrados pelo autor (Acórdão 1009/2018-TCU-Plenário, Relator Min. Bruno Dantas; 2369/2013 - TCU - Plenário, Relator Min. Benjamin Zymler e 2449/2013 - TCU - Plenário, Relator Min. Benjamin Zymler) . Dessa forma, a avaliação da responsabilidade do agente não pode prescindir da prova existente no processo ou para ele carreada. 
28.	Ao não apresentar sua defesa, a responsável deixou de produzir prova da regular aplicação dos recursos sob sua responsabilidade, em afronta às normas que impõem aos gestores públicos a obrigação legal de, sempre que demandados pelos órgãos de controle, apresentar os documentos que demonstrem a correta utilização das verbas públicas, a exemplo do contido no art. 93 do Decreto-Lei 200/1967: "Quem quer que utilize dinheiros públicos terá de justificar seu bom e regular emprego na conformidade das leis, regulamentos e normas emanadas das autoridades administrativas competentes." 
29.	Mesmo as alegações de defesa não sendo apresentadas, considerando o princípio da verdade real que rege esta Corte, procurou-se buscar, em manifestações da responsável na fase interna desta Tomada de Contas Especial, se havia algum argumento que pudesse ser aproveitado a seu favor.
30.	Os argumentos apresentados na fase interna (peça 7) não elidem as irregularidades apontadas.
31.	Em se tratando de processo em que a parte interessada não se manifestou acerca das irregularidades imputadas, não há elementos para que se possa efetivamente aferir e reconhecer a ocorrência de boa-fé na conduta da responsável, podendo este Tribunal, desde logo, proferir o julgamento de mérito pela irregularidade das contas, conforme os termos dos §§ 2º e 6º do art. 202 do Regimento Interno do TCU. (Acórdão 2064/2011-TCU-Primeira Câmara (relator Min. Ubiratan Aguiar) , 6.182/2011-TCU-1ª Câmara (relator Min. Weber de Oliveira) , 4.072/2010-TCU-1ª Câmara (Relator Min. Valmir Campelo) , 1.189/2009-TCU-1ª Câmara (Relator Min. Marcos Bemquerer) , 731/2008-TCU-Plenário (Relator Min. Aroldo Cedraz) .
32.	Dessa forma, a responsável Megaron Ltda. deve ser considerada revel, nos termos do art. 12, § 3º, da Lei 8.443/1992, devendo as contas serem julgadas irregulares, condenando-a ao débito apurado.
Prescrição da Pretensão Punitiva
33.	Vale ressaltar que a pretensão punitiva do TCU, conforme Acórdão 1441/2016-TCU-Plenário, Relator Min. Benjamin Zymler, que uniformizou a jurisprudência acerca dessa questão, subordina-se ao prazo geral de prescrição indicado no art. 205 do Código Civil, que é de dez anos, contado da data de ocorrência da irregularidade sancionada, nos termos do art. 189 do Código Civil, sendo este prazo interrompido pelo ato que ordenar a citação, a audiência ou a oitiva dos responsáveis.
34.	No caso em exame, ocorreu a prescrição, uma vez que a irregularidade sancionada ocorreu em 31/8/2009, e o ato de ordenação da citação ocorreu em 3/3/2020 (peça 66) .
CONCLUSÃO
35.	Em face da análise promovida na seção "Exame Técnico", verifica-se que a responsável Megaron Ltda. não logrou comprovar a boa e regular aplicação dos recursos. Instada a se manifestar, optou pelo silêncio, configurando a revelia, nos termos do § 3º, do art. 12, da Lei 8.443/1992. Ademais, inexistem nos autos elementos que demonstrem a boa-fé dos responsáveis ou a ocorrência de outras excludentes de culpabilidade.
36.	Vale ressaltar que a jurisprudência pacífica nesta Corte é no sentido da imprescritibilidade das ações de ressarcimento ao erário (Súmula TCU 282) . Dessa forma, identificado dano ao erário, devese instaurar e julgar o processo de tomada de contas especial para responsabilizar seus agentes causadores, respeitando o direito ao contraditório e à ampla defesa, independentemente de quando ocorreram os atos impugnados.
37.	Verifica-se também que houve a prescrição da pretensão punitiva, conforme análise já realizada.
38.	Tendo em vista que não constam dos autos elementos que permitam reconhecer a boa-fé da responsável, sugere-se que as suas contas sejam julgadas irregulares, nos termos do art. 202, § 6º, do Regimento Interno do TCU, com a imputação do débito atualizado monetariamente e acrescido de juros de mora, nos termos do art. 202, § 1º do Regimento Interno do TCU, descontado o valor eventualmente recolhido.
39.	Por fim, como não houve elementos que pudessem modificar o entendimento acerca das irregularidades em apuração, mantém-se a matriz de responsabilização presente na peça 63.
PROPOSTA DE ENCAMINHAMENTO
40.	Diante do exposto, submetemos os autos à consideração superior, propondo ao Tribunal:
a)	excluir da relação processual o Sr. Manoel Antônio Ballester Zanini (CPF: XXX.182.470-XX) ;
b)	considerar revel a responsável Megaron Ltda (CNPJ: 04.200.683/0001-81) , para todos os efeitos, dando-se prosseguimento ao processo, com fulcro no art. 12, § 3º, da Lei 8.443/1992;
c)	julgar irregulares, nos termos dos arts. 1º, inciso I, 16, inciso III, alíneas b e c, da Lei 8.443/1992, c/c os arts. 19 e 23, inciso III, da mesma Lei, as contas da responsável Megaron Ltda. (CNPJ: 04.200.683/0001-81) , condenando-a ao pagamento das importâncias a seguir especificadas, atualizadas monetariamente e acrescidas dos juros de mora, calculadas a partir das datas discriminadas até a data da efetiva quitação do débito, fixando-lhe o prazo de quinze dias, para que comprove, perante o Tribunal, o recolhimento das referidas quantias aos cofres do Fundo Nacional de Cultura, nos termos do art. 23, inciso III, alínea "a", da citada lei, c/c o art. 214, inciso III, alínea "a", do Regimento Interno do TCU.
41.			Quantificação do débito
	Data de ocorrência
	Valor histórico (R$) 

	29/12/2005
	186.000,00

	29/3/2006
	11.378,59

42.			Valor atualizado do débito (com juros) em 24/9/2020: R$ 749.610,43.
d)	autorizar, desde logo, a cobrança judicial das dívidas, caso não atendidas as notificações, na forma do disposto no art. 28, inciso II, da Lei 8.443/1992;
e)	autorizar também, desde logo, se requerido, com fundamento no art. 26, da Lei 8.443, de 1992, c/c o art. 217, §§ 1º e 2º do Regimento Interno do TCU, o parcelamento da (s) dívida (s) em até 36 parcelas, incidindo, sobre cada parcela, corrigida monetariamente, os correspondentes acréscimos legais, fixando-lhe o prazo de quinze dias, a contar do recebimento da notificação, para comprovar, perante o Tribunal, o recolhimento da primeira parcela, e de trinta dias, a contar da parcela anterior, para comprovar os recolhimentos das demais parcelas, devendo incidir, sobre cada valor mensal, atualizado monetariamente, os juros de mora devidos, no caso do débito, na forma prevista na legislação em vigor, alertando os responsáveis de que a falta de comprovação do recolhimento de qualquer parcela importará o vencimento antecipado do saldo devedor, nos termos do § 2º do art. 217 do Regimento Interno deste Tribunal; 
f)	enviar cópia do Acórdão a ser prolatado à Procuradoria da República no Estado do Rio Grande do Sul, nos termos do § 3º do art. 16 da Lei 8.443/1992, c/c o § 7º do art. 209 do Regimento Interno do TCU, para adoção das medidas cabíveis; e
g)	enviar cópia do Acórdão que vier a ser proferido à Secretaria Especial da Cultura e à responsável, para ciência;
h)	informar à Procuradoria da República no Estado do Rio Grande do Sul, à Secretaria Especial da Cultura e à responsável que a presente deliberação, acompanhada do Relatório e do Voto que a fundamenta, está disponível para a consulta no endereço www.tcu.gov.br/acordaos, além de esclarecer que, caso requerido, o TCU poderá fornecer sem custos as correspondentes cópias, de forma impressa; e
i)	informar à Procuradoria da República no Estado do Rio Grande do Sul que, nos termos do parágrafo único do art. 62 da Resolução TCU 259/2014, os procuradores e membros do Ministério Público credenciados nesta Corte podem acessar os presentes autos de forma eletrônica e automática, ressalvados apenas os casos de eventuais peças classificadas como sigilosas, as quais requerem solicitação formal.

não há.

Procurador Marinus Eduardo De Vries Marsico.

TOMADA DE CONTAS ESPECIAL. REVELIA. CONTAS JULGADAS IRREGULARES. DÉBITO. PRESCRIÇÃO DA PRETENSÃO PUNITIVA. CIÊNCIA.

TOMADA DE CONTAS ESPECIAL (TCE)

Secretaria de Controle Externo de Tomada de Contas Especial (SecexTCE).

Tratam os autos de tomada de contas especial instaurada pela Secretaria Especial da Cultura, em desfavor de Megaron Ltda. (CNPJ 04.200.683/0001-81) e Manoel Antônio Ballester Zanini (CPF 100.182.470-91) , em razão da omissão no dever de prestar contas dos recursos captados por força do projeto cultural Pronac 04-0324, descrito da seguinte forma: "Reproduzir o CD_ROM 'Dialética para todos' e disponibiliza-lo a estabelecimentos de ensino superior e de ensino médio, concedendo a 42.000 estabelecimentos de ensino fundamental e 1.200 Bibliotecas Municipais a acesso à filosofia através de uma linguagem acessível e de um trabalho artístico de alta qualidade."
Os responsáveis arrolados na fase interna foram comunicados e, diante da ausência de justificativas suficientes para elidir a irregularidade e da não devolução dos recursos, instaurou-se a tomada de contas especial no valor original de R$ 197.378,59.
Em relação ao responsável Manoel Antônio Ballester Zanini, a Unidade Técnica propõe a sua exclusão da relação processual em razão de seu falecimento anterior à Citação e de o Projeto ter sido autorizado ainda em 2005, o que impede o efetivo exercício de defesa por parte de seu espólio.
No que tange à Megaron Ltda., transcorrido o prazo regimental, a empresa permaneceu silente, devendo ser considerada revel, nos termos do art. 12, § 3º, da Lei 8.443/1992. 
Após analisar os argumentos apresentados pela empresa na fase interna, a Unidade Técnica, com anuência do Ministério Público junto ao TCU, propõe julgar irregulares as suas contas e condená-la ao pagamento do débito apurado.
Diante dos elementos disponíveis nos autos, considerando que a responsável não se manifestou neste processo, não havendo, assim, nenhum argumento capaz de afastar as irregularidades apontadas, forçoso concluir pela não comprovação da boa e regular aplicação dos recursos públicos transferidos e ocorrência de prejuízo ao Erário.
Verifico que ocorreu a prescrição quanto à pretensão punitiva, haja vista que a irregularidade sancionada ocorreu em 31/8/2009 e o ato de ordenação da citação ocorreu em 3/3/2020 (peça 66) , conforme Voto Revisor de minha lavra que culminou no Acórdão 1441/2016-TCU-Plenário, no qual o Tribunal uniformizou a jurisprudência acerca dessa questão e subordinou a prescrição sancionatória ao prazo indicado no art. 205 do Código Civil, que é de dez anos.
Todavia, deve esta Corte de Contas julgar o processo de tomada de contas especial em exame, porquanto o Tribunal tem mantido, até agora, a interpretação pela imprescritibilidade do dano (v.g. Acórdão 3140/2020-TCU-Plenário, 13.395/2020- TCU-1ª Câmara, 3.069/2020- TCU-Plenário, 12.538/2020-TCU-1ª Câmara, 12.489/2020-TCU-1ª Câmara, 3.012/2020-TCU-Plenário, 14/2021-TCU-1ª Câmara, 30/2021-TCU-1ª Câmara, 144/2021-TCU-Plenário) .
Ante o exposto, acolho os pareceres prévios, que incorporo às razões de decidir, e voto por que o Tribunal adote o Acórdão que ora submeto à apreciação deste Colegiado.
TCU, Sala das Sessões, em 22 de março de 2022.
WALTON ALENCAR RODRIGUES 
Relator